最高法院刑事判決　　　　　　　一○○年度台非字第三七五號
上　訴　人　最高法院檢察署檢察總長
被　　　告　王寶翔
上列上訴人因被告違反稅捐稽徵法案件，對於台灣高等法院台中
分院中華民國九十九年十月十三日第二審確定判決（九十九年度
上訴字第一六一一號，起訴案號：台灣彰化地方法院檢察署九十
七年度偵字第五八七五、七一九八、八一五０號、九十八年度偵
字第四五七九、四五八０號），認為部分違背法令，提起非常上
訴，本院判決如下：
    主  文
上訴駁回。
    理  由
非常上訴理由稱：「一按判決不適用法則或適用不當者，為違背
法令；又判決所載理由矛盾者，其判決當然違背法令，刑事訴訟
法第三百七十八條、第三百七十九條第十四款分別定有明文。次
按中華民國九十六年罪犯減刑條例第七條規定，依本條例應減刑
之罪，未經判決確定者，於裁判時減其宣告刑，並於判決主文同
時諭知其宣告刑及減得之刑；復查該條例第二條第一項規定，犯
罪在九十六年四月二十四日以前者，始得依規定減刑；故在該犯
罪基準日後犯罪者，自不得依本條例減刑，否則即有判決適用法
則不當之違背法令。二本件原判決『附表乙：被告王寶翔所犯之
罪及科處之刑』編號４之『論處之罪及所宣告之刑』欄內（第二
十四頁），對被告王寶翔共同犯稅捐稽徵法第四十三條第一項之
幫助逃漏稅捐罪（共三十七罪）部分，除後列五張發票，係被告
王寶翔於九十六年四月二十四日減刑基準日以後取得外，均係減
刑基準日以前取得之發票，惟判決主文，僅宣告各處有期徒刑七
月，而未宣告減刑，故原判決依中華民國九十六年罪犯減刑條例
第七條規定，於判決主文未宣告減刑，即有違法。且查該三十七
罪中，除附表五編號６所示『好市多股份有限公司內湖分公司』
之發票字軌號QU00000000號部分，發票時間為『九十六年十二月
二十九日』；附表五編號所示『大潤發流通事業股份有限公司
』之發票字軌號UW00000000號及UW00000000號，發票時間均為『
九十六年七月』；附表五編號所示『好市多股份有限公司』之
發票字軌號NU00000000號，發票日期為『九十八年八月十四日』
；附表五編號所示『遠百企業股份有限公司台南分公司』之發
票字軌號NU00000000號，發票日期為『九十八年八月』等五張發
票，係減刑基準日以後取得之發票，並不符減刑規定，惟原判決
理由欄內竟載此五張發票犯行係在九十六年四月二十四日以前，
且非中華民國九十六年罪犯減刑條例第三條所示不得減刑之罪，
並依中華民國九十六年罪犯減刑條例第二條第一項第三款，各減
其刑期二分之一（原判決引台灣彰化地方法院九十八年度訴字第
一一八一號判決書第二０頁第八行以下），其判決所載理由亦有
矛盾；故依首揭說明，原判決顯有違背法令之情事。三案經判決
確定且對被告不利，爰依刑事訴訟法第四百四十一條、第四百四
十三條提起非常上訴，以資救濟。」等語。
本院按：非常上訴，乃對於審判違背法令之確定判決所設之非常
救濟程序，以統一法令之適用為主要目的。必原判決不利於被告
，經另行判決；或撤銷後由原審法院更為審判者，其效力始及於
被告。此與通常上訴程序旨在糾正錯誤之違法判決，使臻合法妥
適，其目的係針對個案為救濟者不同。兩者之間，應有明確之區
隔。刑事訴訟法第四百四十一條對於非常上訴係採便宜主義，規
定「得」提起，非「應」提起。故是否提起，自應依據非常上訴
制度之本旨，衡酌人權之保障、判決違法之情形及訴訟制度之功
能等因素，而為正當合理之考量。除與統一適用法令有關；或該
判決不利於被告，非予救濟，不足以保障人權者外，倘原判決尚
非不利於被告，且不涉及統一適用法令；或縱屬不利於被告，但
另有其他救濟之道，並無礙於被告之利益者，即無提起非常上訴
之必要性。亦即，縱有在通常程序得上訴於第三審之判決違背法
令情形，並非均得提起非常上訴。所謂與統一適用法令有關，係
指涉及法律見解具有原則上之重要性者而言。詳言之，即所涉及
之法律問題意義重大而有加以闡釋之必要，或對法之續造有重要
意義者，始克相當。倘該違背法令之情形，尚有其他救濟之道，
並無礙於被告之利益者，則例外無提起非常上訴之必要性。例如
「刑法第四十一條之易科罰金，如判決主文內漏未記載，……被
告及檢察官均有聲請權（院字第一三五六號解釋）。」同理，依
減刑條例規定應減刑而漏未減刑之情形，亦應認為檢察官及被告
均有權聲請裁定補充。類此情形，既無礙於被告之利益，即無提
起非常上訴之必要性，如予提起，本院自亦可不予准許。本件被
告王寶翔犯如第一審判決附表乙編號４所示三十七罪之時間，除
非常上訴意旨所指之QU00000000號、UW00000000號、UW00000000
號，NU00000000號、NU00000000號等五張發票部分外，雖係在中
華民國九十六年罪犯減刑條例所定減刑基準日即民國九十六年四
月二十四日以前，所犯並合於該條例所定之減刑要件，原確定判
決漏未依規定予以減刑，固有違背法令之情形存在，但依上揭說
明，檢察官及被告均有權聲請裁定補充，實另有救濟之道，尚無
礙於被告之利益，而於法律見解之統一，欠缺原則上之重要性，
客觀上難認有給予非常救濟之必要性，自應認該部分之非常上訴
為無理由。又科刑之確定判決，其宣示之主文，與所載之事實及
理由，必須互相適合，如有不合，固屬判決理由矛盾；但判決理
由矛盾，必致適用法律違誤，而屬於判決違背法令，或其理由矛
盾，雖未致適用法令違誤，然對於判決仍有若干影響，屬於訴訟
程序違背法令者，方得提起非常上訴；若其理由矛盾，非但未致
適用法令違誤，且對於判決不生任何影響，即不屬於刑事訴訟法
第四百四十一條所稱審判違背法令與同法第四百四十七條第一項
第一款所列判決違背法令暨同條項第二款所謂訴訟程序違背法令
之範圍，不得據以提起非常上訴。本件原確定判決引用第一審判
決附表五中關於上揭QU00000000號、UW00000000號、UW00000000
號，NU00000000號、NU00000000號等五張統一發票，其記載之發
票時間依序為九十六年十二月二十九日、九十六年七月、九十六
年七月、九十八年八月十四日、九十八年八月（見該附表五編號
６、、、），固均在中華民國九十六年罪犯減刑條例所定
減刑基準日即民國九十六年四月二十四日以後，原判決引用第一
審判決之理由內說明，就被告取得如其附表五所示統一發票幫助
逃漏稅共三十七罪部分，認其犯行係在九十六年四月二十四日以
前，且非中華民國九十六年罪犯減刑條例第三條所示不得減刑之
罪，依同條例第二條第一項第三款，各減其刑期二分之一，而未
將該五張統一發票部分剔除，雖有違誤，但原判決主文就該部分
，既未諭知減刑，該項理由矛盾之瑕疵，顯未致適用法令違誤，
對於判決及被告之權益亦均不生影響，依首揭說明，此部分之非
常上訴亦應認為無理由，均應予駁回。
據上論結，應依刑事訴訟法第四百四十六條，判決如主文。
中    華    民    國  一○○  年   十二   月   十五   日
                      最高法院刑事第七庭
                          審判長法官  石  木  欽  
                                法官  洪  佳  濱  
                                法官  段  景  榕  
                                法官  周  煙  平  
                                法官  洪  兆  隆  
本件正本證明與原本無異
                                      書  記  官  
中    華    民    國  一○○  年   十二   月  二十一  日
                                                      Q